臺灣高雄地方法院刑事判決
111年度易字第289號
公  訴  人  臺灣高雄地方法院檢察署檢察官
被      告  楊光仙





上列被告因偽造文書案件，經檢察官提起公訴（96年度偵字第22
107號），本院判決如下：
    主  文
楊光仙免訴。
    理  由
一、公訴意旨略以：李麗華（由本院以97年度訴字第993號判決
    判處有期徒刑10月、緩刑3年確定）明知大陸地區人民非經
    主管機關許可，不得進入台灣地區，竟為獲取每月新臺幣（
    下同）3千元之報酬，而與真實姓名年籍不詳綽號「阿坤」
    之男子，共同基於意圖營利並使大陸地區人民非法進入台灣
    地區及使公務員登載不實文書之犯意聯絡，由「阿坤」提供
    大陸來回機票及出國等相關費用後，李麗華即於民國92年間
    前往大陸，且與亦無結婚真意之大陸地區人民即被告楊光仙
    共同基於使公務員登載不實文書之犯意聯絡，於92年4月1日
    向大陸福建省福州市民政局辦理結婚登記並經福州市公證處
    公證後，李麗華即先行返回臺灣，再於同年5月1日持上開公
    證處核發之結婚公證書，向財團法人海峽交流基金會（下稱
    海基會）取得認證書，及至高雄縣政府警察局林園分局林園
    派出所辦理對保，並填具「大陸地區人民進入臺灣地區保證
    書」，表明願意負擔被告入境臺灣地區之保證責任，經該派
    出所員警陳○○實質查核後簽註意見完成對保手續。旋於同年
    月2日持上開結婚證明書、公證書及認證書並填具結婚登記
    申請書、配偶姓名正體字登記申請書等文件，向高雄○○○○○○
    ○○○辦理結婚登記，使承辦戶籍登記之公務員將李麗華與被
    告結婚之不實事項登載於職務上所掌之戶籍登記簿，足生損
    害於戶政機關對戶籍管理之正確性（其後李麗華填寫「大陸
    地區人民進入臺灣地區旅行證申請書」、申辦被告入境來台
    手續等行為，與被告本案犯行無涉，故省略）。因認被告涉
    犯刑法第214條之使公務員登載不實文書罪嫌。
二、按案件時效已完成者，應諭知免訴之判決，並得不經言詞辯
    論為之，刑事訴訟法第302條第2款、第307條分別定有明文
    。次按於94年1月7日刑法修正施行前，其追訴權或行刑權時
    效已進行而未完成者，比較修正前後之條文，適用最有利於
    行為人之規定，刑法施行法第8條之1著有規定。查被告行為
    後，刑法第80條、第83條等規定業於94年1月7日修正，同年
    2月2日公布，並於95年7月1日生效施行，而本件公訴意旨認
    被告涉犯刑法第214條之使公務員登載不實文書罪嫌，其最
    重本刑為有期徒刑3年。依修正前刑法第80條第1項第2款規
    定：「追訴權，因左列期間內不行使而消滅：……二、三年以
    上、十年未滿有期徒刑者，十年」，修正後刑法第80條第1
    項第2款則規定：「追訴權，因下列期間內未起訴而消滅：…
    二、犯最重本刑為三年以上十年未滿有期徒刑之罪者，二十
    年」；經比較新、舊法關於追訴時效之規定，95年7月1日修
    正施行後之刑法第80條第1項第2款規定，將追訴時效期間提
    高，使行為人得受追訴或處罰之期間加長，是以95年7月1日
    修正施行前之刑法第80條第1項第2款規定較有利被告，即應
    適用95年7月1日修正施行前刑法關於追訴時效之規定。另關
    於追訴權時效之停止進行及其期間、計算，亦應一體適用95
    年7月1日修正施行前刑法第83條之規定，合先敘明。
三、再按追訴權期間，自犯罪成立之日起算；又追訴權之時效，
    如依法律之規定，偵查、起訴或審判之程序，不能開始或繼
    續時，停止其進行。前項時效停止，自停止原因消滅之日起
    ，與停止前已經過之期間，一併計算。停止原因繼續存在之
    期間，如達修正前刑法第80條第1項各款所定期間4分之1者
    ，其停止原因，視為消滅，修正前刑法第80條第2項前段、
    第83條分別定有明文。又案經提起公訴（自訴），且在審判
    進行中，此時追訴權既無不行使之情形，自不發生時效進行
    之問題，亦有司法院大法官會議（現改制為憲法法庭）釋字
    第138號解釋意旨可資參照。經查：
  ㈠被告前經臺灣高雄地方檢察署（下稱高雄地檢署）檢察官於9
    7年1月15日提起公訴，並於97年2月4日繫屬本院，然因被告
    經內政部警政署入出境管理局（現為內政部入出國及移民署
    ，下稱移民署）認其有虛偽結婚情事而未允許其入境等情，
    難以傳拘到庭，無法審結，業經本院於97年7月25日簽准報
    結在案，有內政部入出國及移民署97年2月18日移署資處雲
    字第09711013090號函、97年7月17日移署出停泰字第097112
    95760號函、被告入出國日期證明書、本院97年7月25日核准
    之簽呈在卷可稽，故本案自該時起迄今，已形同停止審判，
    期間均僅形式上查詢被告之入出境資料，而實際上未傳喚被
    告到庭審理，並未進行傳喚被告予以訊問、調查證據、訊問
    犯罪事實等具體之審判程序，亦有本院自98年2月13日起至1
    11年6月28日止陸續查詢之被告入出境資訊連結作業等件在
    卷可參，足見本案之審判程序實質上已不能繼續，且參照86
    年5月14日制定（86年7月1日施行）、92年10月29日法規修
    訂時未變更內容（92年12月31日施行）之臺灣地區與大陸地
    區人民關係條例第75條之1亦規定大陸地區人民於犯罪後出
    境，致不能到庭者，法院得於其能到庭以前停止審判。但顯
    有應諭知無罪或免刑判決之情形者，得不待其到庭，逕行判
    決。益徵大陸地區人民若於犯罪後出境未能到庭者，係屬停
    止審判之法定事由。而追訴權時效之規定，乃為刑法上強制
    規定之制度，不容以其他就案件管理上之行政便宜措施予以
    變相延長。否則如以案件是否改列其他字別而得以停止追訴
    權時效之進行，無異以此行政管理措施無限期延長追訴權時
    效。故本件雖曾於97年7月25日以為利於案件管考之目的，
    依民刑事件編號計數分案報結實施要點相關規定改分「他調
    」字別為97年度他調字第22號，持續管考，然實質上既因被
    告為大陸地區人民而長期滯留大陸地區，致使本案之審判程
    序不能繼續，揆諸前揭說明，本件自仍應適用上開修正前刑
    法第80條、第81條及第83條等規定計算追訴權時效。
  ㈡被告涉犯刑法第214條使公務員登載不實罪嫌，經高雄地檢署
    檢察官於96年7月26日開始偵查，於97年1月15日起訴，並於
    97年2月4日繫屬於本院，嗣因被告為大陸地區人民並經移民
    署認其有虛偽結婚情事而未允許其入境，致無從傳拘而使本
    件審判程序不能繼續，乃予以簽准報結在案等情，有被告之
    入出國日期查詢紀錄、高雄地檢署96年度他字第4961號案卷
    、96年度偵字第22107號案卷暨起訴書、本院97年7月25日核
    准之簽呈在卷可稽。又被告所涉犯刑法第214條使公務員登
    載不實罪，其法定最高本刑為有期徒刑3年，依修正前刑法
    第80條第1項第2款之規定，追訴權時效期間為10年；再依修
    正前刑法第83條第1項、第3項規定，並參照前揭說明，本案
    追訴權之時效期間應加計因報結後不能繼續審判之停止之2
    年6月期間，共計為12年6月，是本案追訴權時效應自被告犯
    罪行為終了之日，即被告與李麗華共同基於使公務員登載不
    實之犯意聯絡，由李麗華向高雄○○○○○○○○○辦理結婚登記，
    使承辦戶籍登記之公務員將李麗華與被告結婚之不實事項登
    載於職務上所掌之戶籍登記簿之日即92年5月2日起算12年6
    月。惟本件檢察官開始偵查日（即96年7月26日）迄於97年7
    月25日本院以被告為大陸地區人民難以傳拘到案而無法審結
    予以簽准報結期間（97年7月25日－96年7月26日＝1年），依
    前揭司法院釋字第138號解釋意旨，此時追訴權時效即無不
    行使之情形，尚不生時效進行問題，故此段期間應予加計入
    計算追訴權時效完成之期間。從而，被告犯罪行為終了日92
    年5月2日加上前述12年6月追訴權時效期間，再加計不生時
    效進行之期間1年，復扣除檢察官提起公訴後至繫屬法院前
    ，實際未行使追訴權而時效應繼續進行之20日（97年2月4日
    －97年1月15日＝20日），經此計算之結果，本件被告追訴權
    時效應於105年10月13日屆滿完成（92年5月2日＋12年6月＋1
    年－20日＝105年10月13日）。
四、綜上所述，本件固曾改分為「他調」案件，並定期查詢被告
    是否入出境之情形，惟本件既因被告為大陸地區人民，難以
    傳拘到庭審理，而簽准報結，則自斯時起既有不繼續審判之
    原因，且實質上亦均未進行審判程序，自應仍有追訴權時效
    進行之適用，不得僅以因改分他調字別之行政管考案件之方
    式，而置強制規定之時效制度於不顧。是揆諸前開說明，本
    件之追訴權時效既已完成，其追訴權即已消滅，爰不經言詞
    辯論，自應諭知免訴之判決。
據上論斷，應依刑事訴訟法第307條、第302條第2款，判決如主
文。
中　　華　　民　　國　　111 　年　　11　　月　　2 　　日
                  刑事第三庭  法　官  胡家瑋
以上正本證明與原本無異。
如不服本判決應於收受送達後20日內向本院提出上訴書狀，並應
敘述具體理由；如未敘述上訴理由者，應於上訴期間屆滿後20日
內向本院補提理由書（均須按他造當事人之人數附繕本）「切勿
逕送上級法院」。
如因疫情而遲誤不變期間，得向法院聲請回復原狀。
中　　華　　民　　國　　111 　年　　11　　月　　2 　　日
 　　　　　　　　　　　　　　 書記官  簡雅文